臺灣高等法院高雄分院民事判決　　　　　94年度家上字第80號
上　訴　人　乙○○
被上訴人　　甲○○○
上列當事人間請求離婚事件，上訴人對於94年6 月21日臺灣高雄
地方法院94年度婚字第395 號第一審判決提起上訴，本院判決如
下：
    主  文
原判決廢棄，本件移送臺灣嘉義地方法院。
    事實及理由
一按第二審法院不得以第一審法院無管轄權而廢棄原判決。但違
  背專屬管轄之規定者，不在此限。因第一審法院無管轄權而廢
  棄原判決者，應以判決將該事件移送於管轄法院，民事訴訟法
  第452 條定有明文。又按婚姻無效或撤銷婚姻，與確認婚姻成
  立或不成立及離婚或夫妻同居之訴，專屬夫妻之住所地或夫、
  妻死亡時住所地之法院管轄。但訴之原因事實發生於夫或妻之
  居所地者，得由各該居所地之法院管轄，民事訴訟法第568 條
  第1 項定有明文。
二被上訴人起訴主張：伊於民國66年間遭上訴人強暴後，因已懷
  有身孕不得已只好於66年5 月8 日與上訴人結婚，現婚姻關係
  仍存續中。然婚後上訴人竟均以拳打腳踢或綑綁手腳之方式與
  伊行房，伊受此身心虐待，乃於75年間離家出走，上訴人復另
  以扣留伊之身分證，及不斷對伊家人以暴力及惡言恐嚇要讓伊
  在外受盡折磨與過著生不如死之日子。伊受此不堪共同生活之
  對待，實已達於無法忍受之程度，爰依民法第1052條第1 項第
  3 款之規定，求為判決：准被上訴人與上訴人離婚。
三上訴人則以：兩造已分居19年了，若被上訴人執意要離婚，她
  應將所欠的會錢先還清，因為她向人借的會錢沒有還，使伊名
  譽掃地，伊不同意離婚等語置辯。
四經查：兩造婚後約定之住所係在上訴人之住所地，即嘉義縣太
  保市田尾里4 鄰36號，且被上訴人於66年5 月8 日與上訴人結
  婚後，即於66年10月5 日自嘉義縣太保市田尾里4 鄰40號遷入
  上訴人上開住所地，於89年1 月28日自行遷入高雄縣燕巢鄉金
  山村鞍平巷3 號之事實，經被上訴人陳述在卷（見本院卷第31
  頁至第32頁），並有全戶戶籍資料查詢結果11紙在卷足稽（見
  本院卷第18頁至第28頁），是以兩造婚後之住所地應在嘉義縣
  太保市田尾里4 鄰36號，而高雄縣燕巢鄉金山村鞍平巷3 號僅
  為被上訴人之居所地。又查：被上訴人起訴所主張受上訴人(1)
  以拳打腳踢或綑綁手腳之方式與其行房，其受此身心虐待，乃
  於75年間離家出走；(2)以扣留其身分證，讓其無法離家後在外
  正常工作及生活；(3)不斷對其家人以暴力及惡言恐嚇，要讓其
  在外受盡折磨與過著生不如死之日子等不堪同居之虐待行為，
  均發生在兩造約定之住所地嘉義縣太保市田尾里4 鄰36號，且
  上訴人未曾在高雄地區對被上訴人為不堪同居之虐待行為等情
  ，亦據被上訴人陳述明確（見本院卷第32頁至第33頁），據此
  足認被上訴人主張訴請離婚之不堪同居虐待原因事實，亦發生
  在兩造之住所地，而未於被上訴人之居所地發生不堪同居虐待
  之原因事實。因離婚訴訟專屬夫妻之住所地，且法院管轄權之
  有無，為法院應依職權調查之事項，兩造之住所地及訴之原因
  事實所在地均在嘉義縣，原審法院對本件並無管轄權，詎原審
  未察，對無管轄權之離婚訴訟逕為實體之判決，其違背專屬管
  轄之訴訟程序自屬有重大之瑕疵，基此所為之判決，亦屬違背
  法令。是以揆諸首揭說明，爰不經言詞辯論，將原判決廢棄，
  並移送於管轄法院即臺灣嘉義地方法院審理，以符法制。
五據上論結，本件上訴為有理由，依民事訴訟法第452 條第2 項
  、第453條，判決如主文。
中　　華　　民　　國　　94　　年　　9 　　月　　16　　日
                            民事第二庭
                                審判長法官  簡色嬌
                                法      官  朱玲瑤
                                法      官  謝靜雯
以上正本證明與原本無異。
如對本判決上訴，須於判決送達後20日內向本院提出上訴狀，其
未表明上訴理由者，應於上訴後20日內向本院提出上訴理由書（
均須按他造當事人之人數附繕本）。上訴時應提出委任律師或具
有律師資格之人之委任狀，並依附註條文規定辦理。
中　　華　　民　　國　　94　　年　　9 　　月　　16　　日
                                書  記  官  張宗芳
附註：
民事訴訟法第466 條之1 ：對於第二審判決上訴，上訴人應委任
律師為訴訟代理人，但上訴人或其法定代理人具有律師資格者，
不在此限。
上訴人之配偶、三親等內之血親、二親等內之姻親，或上訴人為
法人、中央或地方機關時，其所屬專任人員具有律師資格並經法
院認適當者，亦得為第三審訴訟代理人。
第1 項但書及第2 項情形，應於提起上訴或委任時釋明之。
